臺灣高等法院刑事判決　　　　　　　　　九十年度上更(一)字第七一二號
　　上訴人
　　即被告　甲 ○ ○
　　　　　　陳 素 貞
　　右被告
　　選　任　藺 超 群
　　辯護人　景 玉 鳳
右上訴人，因偽造文書案件，不服台灣板橋地方法院，八十七年度訴字第三四三號，
中華民國八十七年四月廿八日第一審判決（起訴案號：台灣板橋地方法院檢察署八十
六年度偵字第二０六六三、二四五一五號）提起上訴，判決後，經最高法院第一次發
回，本院判決如左：
    主    文
原判決撤銷。
甲○○、陳素貞共同行使偽造私文書，足以生損害於公眾及他人，各處有期徒刑伍月
，如易科罰金均以佰元折算壹日。
陳素貞緩刑年。
    事    實
一、甲○○與其配偶丙○○因感情不睦，於民國（下同）八十五年六月廿七日，由甲
    ○○書立離婚同意書乙份，載明丙○○願將其所有坐落臺北縣新莊市○○街九十
    九號七樓之房、地移轉登記為甲○○所有，經丙○○同意簽名後交由甲○○執管
    。嗣丙○○於八十五年七月十五日凌晨二時十分許，在臺北縣新莊市○○街七十
    巷一弄六號之二、三樓樓梯間，遭人潑灑硫酸，並持尖刀刺傷，丙○○懷疑係甲
    ○○所為，遂為此再起爭執，丙○○更進而對甲○○提起殺人未遂告訴（甲○○
    被訴殺人未遂罪，業據原審法院判處有期徒刑七年，現由本院另案諭知無罪在案
    ），詎甲○○竟與其兄嫂陳素貞基於共同犯意聯絡，二人均明知丙○○所有臺北
    縣新莊市○○街九十九號七樓房屋，及其基地即同市○○段七九一地號所有權十
    萬分之一一二五（以下簡稱系爭房地），僅在離婚協議時，同意登記為甲○○所
    有，並未同時應允由甲○○得為其代理人直接將系爭房地出賣予第三人所有，於
    八十五年八月廿一日，共同委由不知情之黃大倫代書事務所內不詳姓名年籍之成
    年職員，偽造以丙○○為出賣人由甲○○為其代理人之丙○○名義之土地買賣所
    有權移轉契約書、土地登記申請書、建築改良物買賣所有權移轉契約書各乙份後
    ，交付甲○○、陳素貞二人於八十五年九月十六日，連同丙○○先前自行交付予
    甲○○之印鑑証明書、系爭房、地所有權狀，持向臺北縣新莊地政事務所以買賣
    為原因，申請辦理將系爭房、地所有權移轉登記為陳素貞所有，使該地政事務所
    承辦公務員於同年月廿日將此不實之移轉事項，登載於其職務上所掌管之公文書
    即土地暨建物登記簿上，均足以生損害於地政機關對於房地所有權管理之真正及
    丙○○本人。
二、案經被害人丙○○訴請台灣板橋地方法院檢察署檢察官偵查起訴。
    理    由
一、訊據上訴人即被告甲○○、陳素貞均矢口否認有何偽造文書及使公務員登載不實
    犯行，一致辯稱：系爭房地因向銀行貸款新台幣（下同）三百二十萬元，每月利
    息負擔二萬八千多元，甲○○原經營飲食小吃店，與丙○○鬧離婚時，即歇業無
    收入，即陸續向其兄借款共計二十萬元支應，後因難以負擔繳息重擔，故乃商請
    兄嫂陳素貞幫忙，以三百六十萬元價購該房地，經陳素貞同意承擔銀行貸款，於
    扣除先前所借之二十萬元後，始將系爭房地出售予陳素貞，後由陳素貞再支付餘
    款二十萬元，本件買賣為真正並無不實，且該房地丙○○於簽寫離婚同意書時，
    即同意將該房地登記為其所有，並親自請領印鑑証明書，連同所有權狀交付，甲
    ○○將該房地出售並無不法云云。
二、經查：
(一)上訴人即被告甲○○、陳素貞如何共同於前揭時、地，委請不知情之黃大倫代書
    事務所不詳姓名年籍成年職員製作以丙○○為出賣人之前開系爭房、地所有權移
    轉登記之申請文件，由甲○○任代理人持向臺北縣新莊地政事務所聲請將系爭房
    地之所有權移轉登記為陳素貞所有，並使該地政事務所承辦公務員將該事實，登
    載於職務上所掌之土地及建物登記簿上等情，業據被告甲○○、陳素貞供承在卷
    ，並經證人黃大倫證述屬實，復有台北縣新莊地政事務所八十六年十月廿一日八
    六北縣新莊地一字第一二五一七號函及函附之該所八十五年九月十六日收件第四
    九五六０號有關系爭房、地所有權移轉買賣登記案件影本乙宗在卷可參。
(二)被告甲○○、陳素貞雖否認其等有前開行使偽造私文書及使公務員登載不實犯行
    ，惟其等對於系爭房、地買賣價金所陳，經核被告陳素貞在原審及原院上訴審訊
    問時係供稱：「‧‧‧總價款三百六十萬元，貸款三百二十萬元由我承接，我付
    現金四十萬元給甲○○，因之前林（指被告甲○○）向我先生借二十萬元，另外
    二十萬元辦理過戶之後即交給甲○○，該二十萬元是在八十五年九月初向我父親
    借了之後，再交付給甲○○的。」等語（見原審卷第二十七頁反面至第二十八頁
    、本院上訴卷第五十三頁），然被告甲○○則供稱：「‧‧三百六十萬元賣陳（
    指被告陳素貞），三百二十萬元之貸款由陳承接下來，而四十萬元部分因之前我
    陸續即有向陳借貸，所以用以抵債。」等語（見原審卷第二十九頁、本院上訴卷
    第五十三頁），二人對於購買該系房地之價款，除關於抵押貸款三百二十萬元由
    陳素貞承接，所陳一致外，對其餘之四十萬元如何支付乙節，所供則迥然有異。
    嗣經本院再就系爭房地買賣價金之支付乙節訊問被告甲○○及陳素貞，被告甲○
    ○具改供其向先其哥哥及兄嫂借二十萬元，房地過戶後，再由陳素貞給付二十萬
    元等情（見本院卷第四十四頁至第四十五頁），被告陳素貞亦改供該房地甲○○
    、丙○○夫妻僅付頭期款，其餘四十萬元係甲○○向其夫陸續所借等情（見本院
    卷第二十四頁），所供恰與渠二人於原審及本院上訴審所陳相反，亦屬相左，已
    難遽信其等所供為真實，參以被告甲○○與陳素貞間有關買賣系房地價金之給付
    方式，依被告二人所陳情形觀之，除由陳素貞繼續承接該三百二十萬元之貸款外
    ，其餘四十萬元如何支付，應屬極為單純之事，倘被告間確有該買賣之合意，並
    已完成所有權登記，豈竟對該四十萬元價款如何支付，為如此歧異之陳述，顯與
    常情相悖，足徵被告等就系爭房地之買賣應屬虛妄，所辯買賣為真正云云，殊難
    遽採。
(三)依被告甲○○與被害人丙○○所簽訂之離婚同意書內容觀之，被害人丙○○僅同
    意將系房、地過戶移轉於甲○○名下，有該離婚同意書影本乙份在卷可按（見偵
    字第二０六六三號卷第三十二頁），被害人丙○○並未同意直接以其個人為出賣
    人，由被告甲○○為代理人將該系房、地出賣予陳素貞，且丙○○雖在該離婚同
    意書上為該項允諾，然在丙○○未將系爭房、地所有權移轉登記為甲○○所有之
    前，甲○○對系爭房、地並無所有權，僅具有債權效力，取得請求丙○○履行該
    系爭房、地所有權移轉登記之債權而已，殊難因該離婚同意書之簽訂，即取得對
    該系爭房、地之改良、管理、處分之權利；況被害人丙○○嗣於八十五年七月十
    五日凌晨二時十分許，即在臺北縣新莊市○○街七十巷一弄六號之二、三樓樓梯
    間，遭人以硫酸潑灑，並持尖刀刺傷，致其受有右前胸切割傷五Ｘ二十公分、合
    併氣胸、血胸、化學性三度灼傷占體表面積百分之二十二、包括臉部、頭皮、頸
    部、胸部、背部及兩上肢等傷害，經送醫急救後，始倖免於難，丙○○因懷疑係
    被告甲○○所為，而對甲○○提出殺人未遂、恐嚇等告訴，亦有本院九十年度上
    更（一）第三九五號刑事判決乙份在卷可稽，丙○○自無在懷疑被告甲○○對其
    潑灑硫酸、刺傷其身體，並提出刑事告訴後，再同意甲○○為其代理人，將系爭
    房、地出賣予被告陳素貞之理，並據被害人丙○○供陳在卷，雖被告甲○○一一
    辯謂當時丙○○人在醫院住院中，其曾徵得丙○○之同意，並告知簡女之父母，
    始聲請系爭房、地之所有權移轉登記云云，然丙○○當時係懷疑被告甲○○對其
    潑灑硫酸毀容，復刺傷其身體，夫妻已恩斷義絕，丙○○對被告甲○○怨恨之深
    ，實非筆墨所可形容，直至本院調查丙○○對此猶憤恨難消可知，豈有在甫被毀
    容不久，即欣然同意甲○○所求，以甲○○為其代理，匆匆間即將該系爭房、地
    移轉為被告陳素貞所有，被告甲○○、乙○○所辯，殊違常情，應無可信。
(四)被害人丙○○既未同意被告甲○○為其代理人，將系爭房、地直接由丙○○以買
    賣為原因移轉登記為被告陳素貞所有，則被告甲○○、陳素貞未徵得丙○○之同
    意，即共同利用不知情之黃大倫代書事務所內不詳姓名年籍之成年職員，填載以
    丙○○為出賣人由甲○○為其代理人之丙○○名義之土地買賣所有權移轉契約書
    、土地登記申請書、建築改良物買賣所有權移轉契約書各乙份後，交付甲○○、
    陳素貞二人於八十五年九月十六日，連同丙○○先前自行交付予甲○○之印鑑証
    明書、系爭房、地所有權狀，持向臺北縣新莊地政事務所以買賣為原因，申請辦
    理將系爭房、地所有權移轉登記為陳素貞所有，其等有利用該不詳姓名年籍之成
    年者以偽造丙○○名義之土地買賣所有權移轉契約書、土地登記申請書、建築改
    良物買賣所有權移轉契約書，並進而使該地政事務所承辦公務員於同年月廿日將
    此不實之移轉事項，登載於其職務上所掌管之公文書即土地暨建物登記簿上行為
    甚明，被告等所為自均足以生損害於地政機關對於房地所有權管理之真正及丙○
    ○本人，被告等有行使偽造私文書及使公務員登載不實犯行，洵屬灼然。
(五)綜上所論，足徵被告甲○○、陳素貞所辯，均係事後飾卸之詞，委不足採，被告
    等所犯罪証明確，其等犯行均洵堪認定，應依法予以論科。
三、核被告甲○○、陳素貞所為，均係犯刑法第二百十六條、第二百十條之行使偽造
    私文書罪及同法第二百十四條之使公務員登載不實罪。被告甲○○、陳素貞間，
    有犯意聯絡及行為分擔，皆為共同正犯，被告等利用不知情之黃大倫代書事務所
    內不詳姓名年籍之成年職員偽造丙○○為出賣人，甲○○為其代理人之丙○○名
    義之土地買賣所有權移轉契約書、土地登記申請書、建築改良物買賣所有權移轉
    契約書行為，均係間接正犯。被告等偽造丙○○為出賣人，甲○○為其代理人之
    丙○○名義之土地買賣所有權移轉契約書、土地登記申請書、建築改良物買賣所
    有權移轉契約書後持以行使，偽造之低度行為，為行使之高度行為所吸收，逕論
    以行使偽造私文書罪。被告所犯行使偽造私文書罪與使公務登載不實間，有方法
    結果之牽連關係，應從一重之行使偽造私文書罪論處。至被告等同時行使偽造之
    丙○○名義之土地買賣所有權移轉契約書、土地登記申請書、建築改良物買賣所
    有權移轉契約書，以辦理系爭房、地之所有權之移轉登記，惟同時偽造同一被害
    人之多件同類文書（如不動產移轉登記所需之不動產買賣契約書，移轉登記申請
    書），其被害法益仍僅一個，不能以其偽造之文書件數，計算其法益。此與同時
    偽造不同被害人之文書或支票時，因有侵害數個人法益，係一行為觸犯數罪名者
    迥異（最高法院七十三台上字第三六二九號判例參照），自無連續犯或想像競合
    犯問題，併此敘明。
四、原審以被告甲○○、陳素貞罪証明確，依法予以論科，固非無見。惟查：原判決
    認被告復有偽造丙○○名義之離婚同意書行為，連續涉有行使偽造私文書犯行（
    此部分犯罪無法証明，如後述），尚有未合；又刑法第四十一條於九十年一月十
    日經修正公布，於同年月十二日生效後，未及比較新舊法之適用，就被告陳素貞
    部分，適用最有利於被告陳素貞之修正後刑法第四十一條第一項規定，諭知易科
    罰金之折算標準，亦有未合。本件被告甲○○、陳素貞上訴意旨均空言否認犯罪
    ，徒陳詞指摘原判決失當，固均無理由，惟原判決既有可議，即無可維持，應由
    本院將原判決予以撤銷改判，爰審酌被告甲○○與其妻丙○○感情不睦，並趁其
    妻遭潑灑硫酸之際，將登記為其妻所有之系爭房、地，以前開偽造之文書方式，
    登記為其兄嫂所有，已失為人夫應有之待妻之道，且損害地政機關對房地移轉管
    理之正確，復一再否認犯行，態度不佳，被告陳素貞為人兄嫂，在弟媳遭逢危難
    之際，不知加以照顧，更與甲○○共同將原屬丙○○之系爭房地登記為其所有，
    亦為人倫所不齒，姑念丙○○於離婚同意書內，已同意將該房地登記為甲○○所
    有，甲○○於與丙○○離婚後即可依法聲請登記為系爭房、地之所有權人及其等
    犯罪之動機、目的、手段、品行、智識程度、所生危害及犯罪後態度等一切情狀
    ，各處被告二人有期徒刑五月示懲；又被告甲○○、陳素貞行為後，刑法第四十
    一條業於九十年一月四日經修正，經總統於九十年一月十日公布，同年月十二日
    生效，修正後刑法第四十一條第一項之規定：「犯最重本刑為五年以下有期徒刑
    以下之刑之罪，而受六個月以下有期徒刑之宣告，因身體、教育、職業、家庭之
    關係或其他正當事由，執行顯有困難者，得以一元以下三元折算一日，易科罰金
    ，但確因不執行所宣告之刑，難收矯正之效，或難以維持法秩序者，不在此限」
    ，茲比較新舊法結果，以修正後之刑法第四十一條第一項較有利對於被告，依刑
    法第二條第一項前段之規定，爰適用裁判時之新法，均諭知以三百元為易科罰金
    折算一日之標準。
五、查被告陳素貞前未曾受有期徒刑以上刑之宣告，有台灣高等法院檢察署刑案紀錄
    簡覆表一紙附卷可稽，其因本案罹犯刑章，犯情尚非重大，經此教訓，當知警惕
    ，本院認有期徒刑之宣告已足勵其自新，無再犯之虞，其宣告刑以暫不執行為適
    當，併予宣告緩刑三年，以啟來茲。
六、公訴意旨另以：被告甲○○趁其配偶丙○○重傷住院期間，基於概括之犯意，擅
    自偽造丙○○名義之離婚同意書，足生損害於丙○○。因認被告甲○○另涉有刑
    法第二百十六條、第二百十條之行使偽造私文書罪嫌云云。訊據上訴人即被告甲
    ○○堅決否認有前揭偽造離婚同意書犯行，辯稱：離婚同意書係丙○○自願簽名
    蓋章的，同意將房屋過戶為其所有，並非其嗣後偽造者等語。經查：
(一)告訴人丙○○前於八十四年七月廿七日向臺北縣新莊市戶政事務所申請印鑑登記
    ，嗣又於八十五年六月廿七日由其本人填具申請書並繳驗國民身分證，申請該管
    戶政事務所核發給印鑑證明書三份等情，業據台北縣新莊戶政事務所於八十七年
    九月二日以（八七）北縣莊戶字第二０五五七號函復本院在卷，並檢送丙○○八
    十四年七月廿七日印鑑條影本，及簡女八十五年六月廿七日印鑑證明申請書原本
    （按原本已檢還原送機關，另以影印本存卷）各乙份在卷可稽（見本院上訴卷第
    三十頁至第三十二頁）。查丙○○於八十五年七月間一併將其身分證等物回娘
    家居住，於同月十二日以遺失為由申請補發等情，亦經被害人丙○○供明在卷（
    見原審卷第廿九頁反面、第卅頁），顯見丙○○於八十五年六月廿七日前仍持有
    其身分證件殆可確定。又申領印鑑證明書應繳驗國民身分證，已如前述，被害人
    丙○○指其未於八十五年六月廿七日前往台北縣新莊戶政事務所申領印鑑證明書
    ，並稱係被告甲○○趁機竊取其身分證，再以另一女子冒充為「丙○○」相偕至
    戶政機關申領其印鑑証明云云，然丙○○之身分証依前開所述，既仍由其本人保
    管中，被告甲○○如何能取得而以另一女子偽扮為簡女前往申領其印鑑証明書，
    足認被害人丙○○前開陳述，係屬無稽。
(二)被告甲○○因與被害人丙○○感情不睦，甲○○乃於八十五年六月廿七日，書立
    「離婚同意書」乙份（存偵查卷第四十頁證物袋），經丙○○同意後簽名蓋章於
    其上，內載「本人丙○○自願將坐落於新莊市○○街九十九號七樓名下房屋過戶
    轉移甲○○名下，長女林怡君督護、養育權全歸甲○○，．．。另附印鑑證明書
    三份、身分證影本、印鑑章給甲○○自行過戶。恐口無憑，特立此書，以示公正
    。」、「立同意書人：丙○○（蓋章）（以下空白）」、「中華民國八十五年六
    月廿七日」等情，業經被告甲○○供述明確，並有前開離婚同意書原本一件存卷
    可參。被害人丙○○雖一再否認其曾在該離婚同意書上簽名、蓋章，指稱其簽名
    係遭偽造者，然經本院檢具：(1)本院依職權調取之丙○○在合作金庫東新莊支庫
    開戶資料；(2)丙○○在彰化銀行恩源分行之開戶資料；(3)丙○○簽具之借屋裝修
    同意書；(4)離婚同意書；(5)丙○○印鑑証明申請書；(6)偵查卷及法院各審丙○○
    到庭之各該筆錄等文件，先後送請憲兵司令部刑事鑑識中心、內政部警政署刑事
    警察局、中央警察大學等單位鑑定，均以被害人丙○○之簽名有數種常態變異法
    ，特徵不一，而無法鑑定，有憲兵司令部刑事鑑識中心鑑驗通知書、內政部警政
    署刑事警察局九十一年一月三十一日（九一）刑鑑字第一九四二五號函、中央警
    察大學九十一年五月二十一日（九一）校科字第九一００八０二號函各乙份在卷
    可憑（見本院卷第一一五頁、第一一七─一頁、第一二０頁），惟核該離婚同意
    書上「丙○○」之簽名，與前揭印鑑條、印鑑證明申請書、各該開戶資料上之「
    丙○○」簽名，及告訴人本人親自當庭書寫之「丙○○」三字，觀其運筆走勢，
    及字體特徵，以肉眼觀察審視，俱屬相同，有卷附之該離婚同意書、印鑑條、印
    鑑證明申請書、各該開戶資料上之簽名可資比對（詳如附表一、二、三、四、五
    所示），堪認該離婚同意書上「丙○○」之簽名應屬真正。再參以離婚同意書記
    載之內容與被害人丙○○於原審供陳「因甲○○之前玩賽鴿，我與他爭吵，個性
    不合，我們同意離婚，我同意將房子過戶給他，小孩由他扶養。」、「（離婚同
    意書上之印章）是我的（印鑑）章沒錯。」（見原審卷廿九頁反面）等語相符，
    足徵被告甲○○並無偽造該離婚同意書犯行甚明。綜此足認被告甲○○所辯其未
    偽造離婚同意書云云，應堪採信，被告甲○○此部分犯罪自屬不能證明，惟因公
    訴意旨認與前開起訴判罪部分，有裁判上一罪之連續犯關係，爰不另為無罪之諭
    知。
七、據上論斷，應依刑事訴訟法第三百六十九條第一項前段、第三百六十四條、第二
    百九十九條第一項前段、刑法第二條第一項前段、第二十八條、第二百十條、第
    二百十六條、第二百十四條、第四十一條第一項、第七十四條第一款、罰金罰鍰
    提高標準條例第一條前段、第二條，判決如主文。
本案經檢察官張文政到庭執行職務。
中      華      民      國    九十一    年      七      月      五      日
                              臺灣高等法院刑事第十六庭
                                  審判長法  官  許  增  男
                                        法  官  周  煙  平
                                        法  官  黃  鴻  昌
右正本證明與原本無異。
如不服本判決應於收受送達後十日內向本院提出上訴書狀，其未敘述上訴之理由者並
得於提起上訴後十日內向本院補提理由書（均須按他造當事人之人數附繕本）。
                                        書記官  黃  千  鶴
中      華      民      國    九十一    年      七      月      五      日
附錄本案論罪科刑法條全文：
刑法第二百十條：
偽造、變造私文書，足以生損害於公眾或他人者，處五年以下有期徒刑。
刑法第二百十四條：
明知為不實之事項，而使公務員登載於職務上所掌之公文書，足以生損害於公眾或他
人者，處三年以下有期徒刑、拘役或五百元以下罰金。
